【裁判字號】    90,台上,5960
【裁判日期】    900927
【裁判案由】    貪污
【裁判全文】
最高法院刑事判決                                九十年度台上字第五九六○號
    上  訴  人  甲○○
    選任辯護人  王炳輝律師
右上訴人因貪污案件，不服台灣高等法院台中分院中華民國八十九年六月二十七日第
二審更審判決（八十九年度上更(一)字第七號，起訴案號：台灣台中地方法院檢察署八
十七年度偵字第一三六三二號），提起上訴，本院判決如左：
    主  文
上訴駁回。
    理  由
按刑事訴訟法第三百七十七條規定，上訴於第三審法院，非以判決違背法令為理由，
不得為之。是提起第三審上訴，應以原判決違背法令為理由，係屬法定要件。如果上
訴理由狀並未依據卷內訴訟資料，具體指摘原判決不適用何種法則或如何適用不當，
或所指摘原判決違法情事，顯與法律規定得為第三審上訴理由之違法情形，不相適合
時，均應認其上訴為違背法律上之程式，予以駁回。本件上訴意旨略以：(一)、原判決
理由欄記載「無期徒刑減輕者為七年以上有期徒刑，為刑法第六十五條第二項所明定
」，顯然選擇主刑為無期徒刑之刑種，又認「上訴人甲○○所犯情節輕微，而其所得
財物僅一百十九元，爰依貪污治罪條例第十二條第一項之規定減輕其刑。且……侵占
金額僅為一百十九元，衡情在客觀上尚堪憫恕，是雖宣告法定最低本刑，猶嫌過重，
爰依刑法第五十九條之規定，酌減其刑，並依法遞減其刑」，依此計算刑期不應在有
期徒刑三年六月以下，竟處以有期徒刑二年六月，自屬於法有違。(二)、上訴人其僱用
機關為台灣汽車客運股份有限公司（下稱台汽公司），其所經營之事業為公用事業，
假定上訴人侵占汽車乘客所交付之汽車票款屬實，上訴人亦屬侵占公用財物，而非侵
占公有財物，原判決以「侵占公有財物」論罪科刑，有適用法則不當之違背法令。(三)
、原判決於理由欄認上訴人所稱「婦女陳春女買一張全票，兩張半票，渠均確實售票
」屬實，竟於事實欄認定「婦人陳春女帶二名小孩搭車，繳交三十四元欲購買追分站
至大肚站之一張全票及二張半票（半票每張票價八元，票價僅共三十三元，溢支一元
），惟未取票即已入座，甲○○見有機可乘，遂於打出二張半票後即未再打出一張全
票而侵占該全票票款十七元」，其認定之事實與所採之證據不相適合，有證據上理由
矛盾之違法。(四)、邵福安之「稽查人員工作報告表」及陳壎堂、陳國財、邵福安聯合
稽查報告均認上訴人有打出陳春女所購買之三張車票，但稽查員卻於補陳政風室之書
面內載上訴人僅打出二張半票，是稽查員報告先後不一，台汽公司之政風室推測該婦
人未取票入座，駕駛先按二張半票，見婦人就座，就未再按售全票，最後索性連其中
一張半票再轉售與學生，台汽公司函送之意旨係「上訴人將廢票（陳女所購之半票）
重售侵吞票款」，陳春女所交付者究為三十三元或三十四元，是本件事實未臻明確，
且非不能調查，原審竟認無再傳訊陳春女之必要，有應於審判期日調查之證據未予調
查之違法。(五)、本件上訴人果若侵占車票票款一百二十元，而陳壎堂等稽查員自發覺
上訴人「吃票」後，一路陪至清水車站，何以清查現款時並未多出一百二十元？而僅
三十八元，原判決未敘明理由，又認定上訴人所收現款與實際收入之差額為一百二十
元，乃扣除「溢繳之三十八元」後，僅諭知「犯罪所得新台幣捌拾壹元應追繳發還臺
灣汽車客運股份有限公司，如全部或一部無法追繳時，應以其財產抵償之。」，而對
於另「壹元」是否追繳併發還被害人陳春女？亦未於理由敘明，均不無理由不備之瑕
疵。至於本件售票機，上訴人一再辯稱係乘客將票款零錢投入售票機內造成短路，上
訴人將電線接頭拔開再接上排除短路，稍後售票機再發生短路，以致印出空白票，實
情如何攸關上訴人侵占刑責之認定，有送專業鑑定之必要。(六)、本件原判決所認定事
實，上訴人擔任駕駛多年僅侵占票款一百十九元，所侵害之法益及行為均極其輕微，
如經定讞卻須服刑九百十二天，依本院七十四年台上字第四二二二號之判例，應認無
實質之違法性及科刑罰之必要云云。
惟查：原判決撤銷第一審判決，改判論處上訴人連續依據法令從事公務之人員，侵占
公有財物罪刑，已敘明所憑之證據及認定之理由。而認定之事實與證據之取捨，乃事
實審法院之職權，茍其事實之認定及證據之取捨，並不違背經驗法則及論理法則，即
不容任意指為違法而執為上訴第三審之理由。原判決認定上訴人係臺汽公司臺中市干
城站駕駛員，負責該站轄區內路線之駕駛、售價、驗票、收回車票等工作，為依據法
令從事公務之人員。上訴人於民國八十七年一月十四日清晨六時二十分許，駕駛車號
ＦＯ－○五三號中興號大客車，自干城車站出發預計行駛臺中至清水路線，竟意圖為
自己不法之所有，並基於概括犯意，先於臺中縣追分站時陸續收取大道國中之學生林
佳瑩、陳怡貞、林俐君及另二名不詳姓名學生等五人繳交追分站至大肚站五張全票，
每張票價新台幣（下同）十七元，票款合計八十五元，未依規定售予全票，卻以所按
出五張記載「臺汽二運」四字，未記載售票日期、時間及區間站名，售票機無售票記
錄之空白票交付林佳瑩等五位學生。其後婦人陳春女帶二名小孩搭車，繳交三十四元
欲購買追分站至大肚站之一張全票及二張半票（半票每張票價八元，票價僅共三十三
元，溢支一元），未取票即已入座，上訴人見有機可乘，於按出二張半票後即未繼續
按出另一張全票而侵占該全票票款十七元，隨後上車之大道國中學生陳梅芳繳交十七
元欲購買相同追分站至大肚站之全票一張，上訴人則將前欲售予陳春女但未取走之半
票一張再轉售予陳梅芳，經臺汽公司稽查人員陳壎堂、邵福安二人於該路線之社腳站
，上車執行查票時，查獲上訴人依上述方式連續侵占之票款一百十九元（另外一元既
是向陳春女溢收之票款，應退回陳春女），並於該車抵達清水站終點後，由清水站人
員清點上訴人所收票款，僅較其所按出售票之票價合計後多出三十八元，而予追回等
情。係綜核上訴人之供述，證人即稽查員陳壎堂於法務部調查局臺中市調查站、偵查
中及第一審之證述，證人即稽查員陳國財於原審之證言，及稽查人員陳壎堂等工作報
表影本、簽辦單、空白車票五紙、車票影本三紙、客運駕駛憑單、檢舉函、臺汽公司
第一運輸處稽查報告表及臺汽公司八十七年二月四日政00－000－0－0函影本
等證據為其所憑之證據及認定之理由。並敘明上訴人於第一審所坦承交付空白車票予
上開五名大道國中學生及將（原陳春女所購之）一張半票交付陳梅芳，及於臺中市調
查站之供述「婦女陳春女買一張全票，兩張半票，……，因陳春女未取票即入座，渠
未將票交付，嗣學生陳梅芳上車，渠遂將該婦人之票交付陳梅芳……」，證明上訴人
辯稱售票機短路不實在，並非因此認定上訴人所稱確實售與陳春女一張全票及二張半
票為實在。及以證人羅文傑於第一審之「伊於臺汽公司擔任行車紀錄器及售票機之維
修工作，本案發生後，由渠負責檢查被告所使用之售票機，發現售票功能正常」之證
詞；卷附稽查報表（見偵查卷七頁）之記載，在追分站之前有售出十一張票之記載；
證人陳國財在原審「於山仔頂站下車時被告所駕車之售票機仍運作正常」之證詞，陳
壎堂之「自陳壎堂、邵福安等人自社腳站上車後至終點站止，該售票機均能正常運作
」之證詞等，指明上訴人有關售票機故障之辯解不足採。復以便衣稽查陳國財先自追
分站，搭上訴人所駕車輛購買至大肚站之車票，上訴人依規定售票，陳國財見無異狀
遂於大肚站前之山仔頂站下車及卷附之稽查報表追分至大肚售出全票一張、半票二張
，認定上訴人並未按出陳春女所購之全票。再敘明雖臺汽公司第一運輸處八十七年一
月十五日稽查報告表載有「有婦人陳春女稱見司機有打出三張票」，不惟該報告表未
具名，且由臺汽公司查票員陳壎堂、陳國財、邵福安、劉夢飛在八十七年一月十九日
所共同具名提出之本件稽查經過報告表，加以補充更正。併說明何以認定上訴人所侵
占之票款為一百十九元及陳春女溢交之一元，不能認係該台汽公司所得收繳之票款，
應退還陳春女之理由。復就證人林溫坤德之證言，及羅文傑過去曾發生錢幣誤投售票
機發生故障之證言，何以不足為上訴人有利之證明，及毋庸再傳訊證人陳春女及就售
票機送鑑定等，均於理由詳加說明及指駁。經核所為論敘，經與卷內證據資料相符，
從形式上觀察，並無認定事實不依證據或有何採證違背經驗法則、論理法則等違法情
形存在。查貪污治罪條例第四條第一項第一款所稱之侵占公有財物罪，只須就公務上
已經持有之財物而實行不法領得之意思即告成立，又其所侵占之財物，於不法領得以
前已在其實力支配之下，即與持有之要素相符。原判決認定上訴人所侵占之一百十九
元票款車票既未於售票機按出出售，臺汽公司自無從稽查收取，上訴人於稽查員到達
時且未主動陳明或交出款項，認定核犯侵占公有財物罪責，並無適用法則不當之違法
。又刑事被告之上訴，以受有不利益之裁判，為求自己之利益起見請求救濟者方得為
之，本件原判決雖記載「無期徒刑減輕者為七年以上有期徒刑，為刑法第六十五條第
二項所明定」，然上開條例第四條第一項第一款侵占公有財物罪之徒刑刑度為「無期
徒刑或十年以上有期徒刑」，原判決依該條例第十二條及刑法第五十九條減輕其刑後
論處上訴人有期徒刑二年六月，並無違法情事，上訴意旨竟對有利之量刑指摘為違法
，應非法之所許。又本件至清水站清點時，係由上訴人將票款以一個錢袋裝起來交付
清點，並未對上訴人予以蒐身清查，業據證人陳壎堂於台中市調查站供明在卷（見偵
查卷第五頁反面第一至三行），縱當時未查出其餘侵占之八十一元，亦不影響原判決
事實同一性之認定，雖原判決對此未加說明，然於判決主旨不生影響，仍不得據為合
法之第三審上訴理由。其餘上訴意旨乃徒就原判決已說明之事項，及原審採證認事之
職權行使，任憑己見漫為事實上之爭執，泛言原判決有理由不備、證據上理由矛盾及
應於審判期日調查之證據而未予調查之違法，其所指摘原判決違法情形，核與法律規
定得為第三審上訴理由之違法情形，不相適合，自非適法之第三審上訴理由。依前揭
說明，其上訴違背法律上之程式，應予駁回。
據上論結，應依刑事訴訟法第三百九十五條前段，判決如主文。
中      華      民      國     九十     年      九      月    二十七    日
                              最高法院刑事第十庭
                                  審判長法官  陳  炳  煌
                                        法官  陳  正  庸
                                        法官  韓  金  秀
                                        法官  徐  文  亮
                                        法官  蕭  仰  歸
      右正本證明與原本無異
                                              書  記  官
中      華      民      國     九十     年      十      月      三      日


司法院資訊處製作；財團法人民間司法改革基金會備份。
